【裁判字號】    91,易,851
【裁判日期】    920311
【裁判案由】    毒品危害防制條例
【裁判全文】
臺灣士林地方法院刑事判決                          九十一年度易字第八五一號
    公  訴  人  臺灣士林地方法院檢察署檢察官
    被      告  甲○○
    選任辯護人  李學權律師
右列被告因違反毒品危害防制條例等案件，經檢察官提起公訴（九十一年度偵字第三
三五五號）暨追加起訴，本院判決如左：
    主  文
甲○○意圖為自己不法之所有，而侵占離本人所持有之物，處罰金佰元，如易服勞
役以佰元折算壹日。
    事  實
一、甲○○於民國（下同）九十一年三月二十一日晚上十時許，騎乘機車附載其女友
    丁○○由臺北縣三重市○○街二一一巷六號四樓住處前往臺北市○○區○○路二
    五八號「特力屋股份有限公司」臺北士林店（下稱特力屋士林店）購買電視架，
    而將機車停放於臺北市○○區○○路與基河路口臺北市士林區行政中心大樓與特
    力屋士林店中間之公園附近，並由其女友丁○○獨自進入特力屋士林店內挑選，
    嗣丁○○未購物而步出特力屋士林店，二人遂於前開公園內散步閒逛，迄同日晚
    間十一時許，丁○○見甲○○雙手不潔，乃要求甲○○至臺北市士林區行政中心
    大樓後方之洗手檯洗手，詎甲○○於洗手之際，因在該洗手檯旁，發現有不詳姓
    名年籍之人所有而脫離該本人持有之白色大衛杜夫牌香煙盒一個，並於打開後得
    知裏面裝有不明藥物（該藥物係第二級毒品ＭＤＭＡ，分暗紅色及桃紅色藥丸總
    計一百十二顆，驗餘總淨重四十四．０二公克，起訴書誤載為五十公克，甲○○
    被訴持有第二級毒品罪嫌部分，容後述），竟意圖為自己不法之所有而予以撿拾
    後侵占入己，並於拾獲得手後離開洗手檯四、五公尺時，因神色慌張、形跡可疑
    而為正埋伏在該處查緝贓車案件之臺北市政府警察局松山分局刑事組偵查員乙○○、陳宗麟等人上前盤查當場逮獲，並於其手上起獲前開白色大衛杜夫牌香煙盒
    一個（內有第二級毒品ＭＤＭＡ一百十二顆，驗餘總淨重四十四．０二公克）。
二、案經臺北市政府警察局松山分局報請臺灣士林地方法院檢察署檢察官偵查起訴暨
    檢察官於審判期日當庭追加起訴。
    理  由
一、訊據被告甲○○就於前揭時、地因女友丁○○要求其洗手而至士林區行政中心大
    樓後方洗手檯撿拾白色大衛杜夫牌香煙盒一個予以佔為己有之事實，固不否認，
    惟辯稱：因伊有抽煙的習慣，所以伊想裡面可能還有香煙，所以將煙盒撿起來，
    伊平常修理車子，什麼煙都抽，伊才剛拿起來，還沒有打開來看，所以不知道裡
    面裝什麼，而且伊至洗手檯的時間應該是當日晚上十點而不是十一點云云。
二、然查：
（一）被告甲○○係於九十一年三月二十一日晚間十一時許，至洗手檯旁撿拾白色大
      衛杜夫牌香煙盒一個並放在身上之事實，業據被告甲○○於警訊〔詳見偵查卷
      第五頁及第七頁稱：「（問：警察見你行跡可疑似於台北市士林區行政中心大
      樓後方洗手檯附近盤徊時於何時？如何為警查獲何物？）於今二十一日二十三
      時許，在臺北市士林區行政中心後方為警查獲」、「其實該毒品係我於士林行
      政中心後方洗手檯旁邊撿到的」等語〕、偵查時〔詳見偵查卷第五二頁稱：「
      （問：拿到的香菸盒是那種牌子？）白大衛，因為好奇才拿那個盒子。」等語
      〕、本院調查時〔詳見本院九十一年十二月十九日調查筆錄第五頁稱：「（問
      ：為何後來警察在你身上查到ＭＤＭＡ藥丸一百十二顆？）我在洗手檯旁看見
      有一個香煙盒，隨手拿起來，我以為裡面有煙，所以就將它放在身上，我當時
      沒有打開來看。」等語〕及本院審理中〔詳見本院九十二年二月二十五日審判
      筆錄第二頁稱：「（問：對檢察官起訴及追加起訴之犯罪事實有何意見？）煙
      盒是我撿的，但我不知道裡面有搖頭丸。」等語〕，而被告甲○○於拾獲他人
      所遺失之白色大衛杜夫煙盒後業已打開煙盒，並置於身上（即持於手上）離開
      洗手檯四、五公尺，警員乙○○、陳宗麟始上前盤查，且查獲當時煙盒被告甲○○係持於手上等情，亦據被告甲○○於偵查中自承在卷〔詳見偵查卷第二六
      頁稱：「我和我女友丁○○去逛街，我去特力屋買東西，我在特力屋門口斜對
      面洗手台洗手，發現一包煙盒，我好奇拿來看，才剛打開就被抓了。」等語〕
      ，核與證人即查獲員警乙○○於偵查時〔詳見偵查卷第四九頁至第五十頁稱：
      「．．．當天我們同組去該處要埋伏，看到被告在該處出現二次，覺得他怪怪
      的，就盤查他，發現他手上拿一個香菸盒，我把香菸盒打開看是搖頭丸，以塑
      膠袋包裝著，盤查地點離洗手台四、五公尺。（問：有親眼看到被告在洗手台
      取香菸盒情形？）沒有，在盤查時才看到他手上拿著香菸盒。」等語〕及本院
      調查中〔詳見本院九十二年一月二十八日訊問筆錄第五頁及第七頁稱：「（問
      ：你們逮獲被告的地點距離洗手台多遠？）大概有十幾公尺。」、「（問：提
      示偵卷第五十頁並告以要旨，你在偵查中供稱當時查獲被告距離洗手台有四、
      五公尺之遠，你有無看到被告拿到什麼東西？）我沒有看見被告在洗手台拿取
      任何東西，但在盤查時有發現被告手上有一個白色盒子。．．．（問：你當初
      是被告手上拿到的，還是從被告口袋拿出來的？）從手上拿的。」等語〕結證
      之情節相符，並有臺北市政府警察局松山分局查獲報告（詳見偵查卷第三一頁
      ，記載本分局刑事組於九十一年三月二十一日十九時許接獲線報，表示位於臺
      北市士林區士林行政中心旁之公園內有毒販進行毒品交易，即派員前往埋伏查
      緝，復於九十一年三月二十一日二十二時許見甲○○與同行女友丁○○第一次
      行經該處，未發現有可疑之處，惟第二次只見嫌疑人甲○○返回該處，在洗手
      檯似尋找某物，本組員警見狀顯有可疑，即施予盤查，只見甲○○神色慌張，
      當場於甲○○身上查獲第二級毒品ＭＤＭＡ一一二顆後查緝到案，報告人係乙○○。）一紙附卷可稽，復有第二級毒品ＭＤＭＡ扣案可資佐證，足證被告甲○○因於洗手之際，於洗手檯上見他人所有之煙盒，並於打開後見內放有不明
      藥物，竟予放在身上且持離洗手檯四、五公尺遠，其有侵占脫離他人持有內裝
      不明藥物之白色大衛杜夫牌煙盒一個之犯行甚明，是被告甲○○所辯才剛拿起
      煙盒尚未打開來看不知道裡面裝什麼及前往洗手檯之時間應係晚上十點而非十
      一點云云，應係事後畏罪避就之詞，不足採信，其侵占遺失物之犯行明確，洵
      堪認定。
（二）至被告甲○○之辯護人於本院審理時另以「筆錄內顯示是被告剛打開就被抓了
      ，被告並未完全占有該物品，即不構成侵占罪，而抽煙的人一般看到煙就想要
      拿，所以被告拿煙是對香煙的認識，而非毒品的認識。」云云，為被告置辯。
      惟按「侵占罪係即成犯，故侵占行為一經完畢，罪即成立，縱於事後將侵占之
      款全數吐出，或已自認賠償，亦不能解除犯罪之責任。」（最高法院三十年度
      上字第二九０二號判例參照）、「侵占罪係即成犯，凡對自己持有之他人所有
      物，有變易持有為所有之意思時，即應構成犯罪，縱事後將侵占之物設法歸還
      ，亦無解於罪名之成立。」（最高法院四十三年度臺上字第六七五號判例參照
      ）。查本件被告甲○○自承因好奇拿取煙盒後即將之置於身上，業如前述，況
      被告甲○○於本院審理時復供明之所以要撿煙盒係想到裡面有煙想抽裡面的煙
      等情（詳見本院九十二年二月二十五日審判筆錄第三頁至第四頁），再參以被
      告甲○○持前開煙盒已離開洗手檯四、五公尺之遙等情，堪認被告甲○○已完
      成變易持有為所有之侵占行為，況辯護人於後段亦稱被告甲○○是看到該煙盒
      就想要拿，揆諸前開說明，從而辯護人所稱被告甲○○尚未完全占有該物品，
      核與侵占罪係即成犯之判解不符，無法採為有利於被告甲○○之認定。
三、綜上所述，本件事證明確，被告侵占離本人所持有之物犯行，堪以認定，應予依
    法論科。
四、核被告所為，係犯刑法第三百三十七條侵占離本人所持有之物罪。爰審酌被告之
    素行尚可，此有臺灣高等法院被告全國前案紀錄表存卷可按，及其犯罪之動機單
    純、所生之危害尚屬輕微、犯後態度良好等一切情狀，量處如主文所示之刑，並
    諭知易服勞役之折算標準，以資警惕。
五、檢察官起訴意旨另略以：被告甲○○明知ＭＤＭＡ係公告管制之第二級毒品，而
    於九十一年三月二十一日晚間十一時許，在臺北市○○路與基河路口之士林區行
    政中心大樓洗手檯旁，拿取置於香煙盒內之ＭＤＭＡ藥丸一百十二顆，並持有之
    ，惟因被告甲○○行跡可疑，旋即為警查獲，並當場扣得上開毒品，因認被告甲○○涉犯毒品危害防制條例第十一條第二項之持有第二級毒品罪嫌云云。本件公
    訴人認被告甲○○涉有右揭犯行，無非係以被告甲○○不否認曾於警訊自承前開
    第二級毒品係不詳真實姓名綽號「阿弟」者令其去拿之事實，核與警員乙○○結
    證查獲被告甲○○之情節相符，惟被告甲○○嗣辯稱：其並非受人之託於上開時
    、地前往拿取第二級毒品ＭＤＭＡ云云，然經送測謊呈不實反應，此有臺北市政
    府警察局測謊測試結果通知書（詳見偵查卷第七六頁至第七九頁，記載有關本案
    有沒有人叫你去拿搖頭丸回答沒有其結果為呈不實反應）一紙在卷可稽，顯見其
    嗣後改稱不足採信，無解於其持有第二級毒品之罪嫌，並有於被告甲○○手上起
    獲之第二級毒品ＭＤＭＡ扣案可資佐證，而扣案物經初驗及複驗結果認確係第二
    級毒品ＭＤＭＡ等情，亦有臺北市政府警察局松山分局查獲涉嫌毒品危害防制條
    例毒品初步鑑驗報告單（詳見偵查卷第十二頁）、內政部警政署刑事警察局鑑驗
    通知書（詳見偵查卷第五八頁至第六五頁）存卷可參等為其論據。訊據被告甲○○堅決否認上開犯行，辯稱：扣案之第二級毒品ＭＤＭＡ並非綽號「阿弟」者打
    電話叫伊去拿的，當天伊是下班後騎機車到三重載伊女友丁○○後一起到特力屋
    士林店購買電視架，第一次經過是停車時，第二次經過是伊女友丁○○叫伊去洗
    手，伊不知道煙盒內的東西是第二級毒品ＭＤＭＡ等語。按犯罪事實應依證據認
    定，無證據不得推定其犯罪事實，刑事訴訟法第一百五十四條定有明文；又被告
    之自白，不得作為有罪判決之唯一證據，仍應調查其他必要之證據，以察其是否
    與事實相符，刑事訴訟法第一百五十六條第二項亦著有明文。次按認定不利於被
    告之事實須依積極證據，苟積極證據不足為不利於被告事實之認定時，即應為有
    利於被告之認定，最高法院三十年度臺上字第八一六號判例參照；又事實之認定
    ，應憑證據，如未能發現相當證據，或證據不足以證明，自不能以推測或擬制之
    方法，以為裁判基礎，最高法院四十年度臺上字第八六號判例亦有明揭，合先敘
    明。經查：
（一）被告甲○○固於警局初訊曾陳稱：扣案之第二級毒品ＭＤＭＡ來源是一名不知
      真實姓名年籍電話綽號「阿弟」之男子打電話告知毒品放於士林區行政中心公
      園內其始前往拿取，該毒品是綽號「阿弟」者無償提供云云（詳見偵查卷第六
      頁），惟被告甲○○嗣於該次警訊中即陳稱前開自白不實，其並沒有替人運輸
      及販毒，且從未施用毒品，該毒品係其於士林行政中心後方洗手檯旁邊拾獲的
      ，並非綽號「阿弟」者交付，因第一次遭警逮捕應訊一時緊張始隨便說的等語
      （詳見偵查卷第七頁），是被告甲○○警訊中所言顯前後矛盾而有瑕疵，則其
      警訊中自白是否屬實，即非無疑。再者，被告甲○○經警查獲當日採集尿液送
      驗結果亦無任何毒品反應且前亦無任何毒品前科等情，復有臺北市立療養院煙
      毒尿液檢驗報告書（詳見偵查卷第四三頁）、國防部憲兵司令部刑事鑑識中心
      鑑驗通知書（詳見偵查卷第六八頁）、臺灣高等法院被告全國前案紀錄表、臺
      灣士林地方法院檢察署刑案資料查註紀錄表等存卷足佐，而依前所論述，扣案
      之毒品究否為被告甲○○受託持有已有可疑，是尚難僅憑被告甲○○於警訊中
      片面且前後不一之自白，且在無其他旁證足佐警訊供述與事實相符之情形下，
      逕以被告甲○○所供述之情節，即推論扣案第二級ＭＤＭＡ毒品係被告甲○○
      受託所持有，遽繩其持有第二級毒品之罪責。
（二）按毒品危害防制條例第十一條第二項所規定之持有第二級毒品罪，須行為人主
      觀上明知為毒品而有持有之意思，客觀上並有持有毒品之行為者，始足當之；
      若行為人主觀上並無認識其所持有之物為毒品，縱有持有毒品之客觀事實，亦
      不能以該罪相繩。經查被告甲○○曾二次行經查獲地點，惟第一次係晚間十時
      許，當時係被告甲○○與女友丁○○同時經過，第二次係晚間十一時許，僅被
      告甲○○一人單獨前往等情，業據證人即查獲員警乙○○結證在卷，並有其所
      撰寫之查獲報告一紙在卷可稽，亦如前述，而被告甲○○之所以二次經過查獲
      地點係因第一次係與女友丁○○於二十二時抵達後，於將機車停於公園附近再
      一同步行至特力屋士林店，由丁○○進入該店後，被告甲○○則在外等候，俟
      丁○○未購物自特力屋士林店步出後，二人即在公園內閒逛，因丁○○見被告
      甲○○手髒而令被告甲○○至洗手檯洗手，故第二次僅被告甲○○行經查獲地
      點等情，亦據證人丁○○於本院調查時詳述在卷（詳見本院九十二年一月十三
      日訊問筆錄第四頁），核與被告甲○○所辯情節相符，足證被告甲○○二次行
      經查獲地點並非因事先受綽號「阿弟」者之託而前往拿取第二級毒品ＭＤＭＡ
      ，參諸被告甲○○於洗手檯上拾獲第二級毒品ＭＤＭＡ後，離開洗手檯四、五
      公尺即遭警查獲等節，自不得單憑被告甲○○於打開煙盒後於短短四、五公尺
      便遭警查獲扣案毒品，即認定被告甲○○就前開煙盒內之藥物有何主觀上明知
      為第二級毒品ＭＤＭＡ之認識，進而遽論被告持有第二級毒品犯行。
（三）末按測謊鑑定，係依一般人在說謊時，會產生遲疑、緊張、恐懼、不安等心理
      波動現象，乃以科學方法，由鑑定人利用測謊儀器，將受測者之上開情緒波動
      反應情形加以紀錄，用以分析判斷受測者之供述是否違反其內心之真意而屬虛
      偽不實。故測謊鑑定，倘鑑定人具備專業之知識技能，復基於保障緘默權而事
      先獲得受測者之同意，所使用之測謊儀器及其測試之問題與方法又具專業可靠
      性時，該測謊結果，如就有利之供述，經鑑定人分析判斷有不實之情緒波動反
      應，依補強性法則，雖不得作為有罪判決之唯一證據，但非無證據能力，仍得
      供裁判之佐證，其證明力如何，事實審法院有自由判斷之職權；反之，若其有
      利之供述，經鑑定並無任何虛偽供述之情緒波動反應，又無其他合法之積極證
      據足以證明該部分之犯罪事實時，即可印證其真實性，非不得為有利於受測者
      之認定，最高法院八十八年度臺上字第二九三六號判決可資參照，從而測謊結
      果雖非無證據能力，惟依補強性法則，不得作為有罪判決之唯一證據，其證明
      力如何，事實審法院有自由判斷之職權。查被告甲○○經臺北市政府警察局實
      施測謊鑑定結果，雖認「有關本案有沒有人叫你去拿搖頭丸回答沒有其結果呈
      不實反應」，然因該研判受測者是否呈說謊反應，係依據測謊機紀錄受測者，
      對問題關心程度所呈現之呼吸、血壓脈搏及皮膚電阻等生理反應來分析研判等
      情，已據鑑定人丙○○於偵查及本院調查中到庭證述在卷，並有測謊圖譜及測
      謊問題等存卷可稽，則以受測者即被告甲○○對其切身清白與否之關注，刑事
      案件更涉及是否須負擔刑責，其心理上之負擔實不免影響及呼吸、血壓等反應
      ，況測謊結果須有補強證據以察與事實是否相符，其測謊之結果為「有關本案
      有沒有人叫你去拿搖頭丸回答沒有其結果為呈不實反應」，並無任何補強證據
      以資佐證，已如前述，該測謊鑑定結果自不足資為不利於被告之犯罪證據。
（四）至被告甲○○辯護人於本院審理時雖以「警訊未錄音，被告甲○○警訊筆錄自
      無證據能力，且被告甲○○警訊遭刑求且未由警方告知夜間訊問，則其自白亦
      無證明力，測謊鑑定人因不具專業護理執照故其綁綑被告甲○○手臂時所得結
      論自不可採信」云云為辯，惟警訊有依法錄音，且於夜間訊問被告時有將權利
      告知且有訊明是否願意夜間受訊之事實，此業據本院當庭勘驗屬實，並製有九
      十二年二月二十五日勘驗筆錄（詳見本院九十二年二月二十五日審判筆錄第四
      頁），足證辯護人所稱警訊未錄音且警方於夜間訊問並未告知云云，顯非事實
      ；再被告甲○○並未遭刑求，被告甲○○於警訊時曾有要求補充意見，員警亦
      依被告之意思記載等情，亦據證人即承辦員警乙○○結證在卷，復據本院勘驗
      在卷，已如前述，是以辯護人所稱警訊無證據能力及證明力云云，並非事實；
      末查鑑定人倘具備專業之知識技能，所測試之問題及其方法又具專業可靠性時
      ，該測謊結果，雖不能採為有罪之唯一證據，但非無證據能力，仍得供裁判之
      佐證，其證明力如何，事實審法院自得依職權自由判斷（最高法院九十年度臺
      上字第五九三號判決參照）。查本件鑑定人丙○○具有專業之測謊證明執照，
      此據本院傳訊鑑定人丙○○查證屬實，揆諸前開說明，尚不得以其不具護理專
      業執照即遽以否認其測謊之證據能力，一併敘明。
    綜上所述，檢察官起訴所舉之證據既不足以證明被告甲○○有持有本件之第二級
    毒品ＭＤＭＡ犯行，此外，復查無其他積極證據足認被告甲○○有何持有第二級
    毒品情事，揆諸前揭判例意旨及說明，被告甲○○涉犯毒品危害防制條例第十一
    條第二項之持有第二級毒品犯罪尚屬不能證明，本院原應就該部分為無罪之諭知
    ，惟因公訴人認該部分與前揭論罪科刑之侵占犯行間，有牽連犯之裁判上一罪關
    係，故不另為無罪之諭知，附此說明。
據上論斷，應依刑事訴訟法第二百九十九條第一項前段，刑法第三百三十七條、第四
十二條第二項，罰金罰鍰提高標準條例第一條前段、第二條，判決如主文。
本案經檢察官曾淑華到庭執行職務
中      華      民      國      九十二    年      三     月      十一   日
                                      臺灣士林地方法院刑事第三庭
                                          法  官  李  育  仁
右正本證明與原本無異。
如不服本判決，應於判決送達後十日內，向本院提出上訴狀。
                                          書記官  李  家  敏
中      華      民      國      九十二    年      三     月      十二   日
附錄本判決論罪科刑依據之法條：
中華民國刑法第三百三十七條：
 (侵占遺失物罪)
  意圖為自己或第三人不法之所有，而侵占遺失物、漂流物或其他離本人所持有之物
  者，處五百元以下罰金。


司法院資訊處製作；財團法人民間司法改革基金會備份。
